【裁判字號】    98,消債抗,403
【裁判日期】    980827
【裁判案由】    聲請更生程序
【裁判全文】
臺灣高雄地方法院民事裁定           98年度消債抗字第403號
抗  告  人  甲○○
上列抗告人因消費者債務清理事件聲請更生，對於中華民國98年
6 月2 日本院98年度消債更字第63號裁定提起抗告，本院裁定如
下：
    主  文
原裁定廢棄。
抗告人自民國九十八年八月二十七日下午四時起開始更生程序。
命司法事務官進行本件更生程序。
抗告費用由抗告人負擔。
    理  由
一、抗告意旨略以：抗告人所有之高雄市○○區○○路222 號10
    樓之2 房屋及坐落土地（下稱系爭房地）為自用住宅，如將
    該屋處分，抗告人即須支付租金租屋，有違自用住宅之立法
    意旨。況系爭房地是否得以新台幣（下同）1,968,000 元出
    售，亦有疑問。又抗告人於民國97年7 月17日已因罹患充血
    性心衰竭，經心導管手術治療，工作能力及收入均因此減損
    ，已無法賺取如前之月收入31,000元。詎原裁定竟認定抗告
    人應將系爭房地出賣以清償債務，實屬有誤，爰依法提起抗
    告，請求廢棄原裁定，並准為更生等情。
二、按，「債務人不能清償債務或有不能清償之虞者，得依本條
    例所定更生程序，清理其債務」；「債務人無擔保或無優先
    權之債務總額未逾1,200 萬元者，於法院裁定開始清算程序
    或宣告破產前，得向法院聲請更生」消費者債務清理條例（
    下稱消債條例）第3 條、第42條第1 項分別定有明文。
三、抗告人主張其雖曾依中華民國銀行公會會員辦理消費金融案
    件無擔保債務協商機制與台北富邦銀行股份有限公司（下稱
    台北富邦銀行）等債權銀行達成分期還款之協議，約定抗告
    人自96年2 月起分90期，年利率6%，按月償還17,821元，然
    因債權人台灣土地銀行股份有限公司（下稱土地銀行）之房
    屋貸款未參與當時之協商，經抗告人依消債條例之規定，向
    最大債權人土地銀行申請前置協商後，遭退件致協商不成立
    等事實，業據抗告人提出前置協商不成立通知書、協議書、
    無擔保債務還款計劃、財團法人金融聯合徵信中心當事人查
    詢個人資料綜合信用報告－債務清理條例前置協商專用債權
    人清冊各1 份在卷可稽（見原審卷第16頁、第13至15頁、第
    53至54頁），足認屬實。故本件所應審酌者為抗告人是否有
    不能清償債務或不能清償之虞之情形。
四、經查：
(一)抗告人主張自95年9 月起迄今，均於駿緯企業社任業務司機
    一職，月薪為31,000元之事實，有駿緯企業社負責人余曉盈
    97年10月1 日開立之薪資證明（見原審卷第21頁），在卷可
    憑。又審酌抗告人95、96年度綜合所得稅各類所得資料清單
    （原審卷第59至60頁），其於95年未申報所得，而96年僅申
    報好品國際行銷研究顧問股份有限公司之薪資所得2,500 元
    ，此外，查無其他所得收入，自堪認抗告人迄今每月收入應
    為31,000元。
(二)再抗告人主張每月個人生活必要支出為6,529 元（包括膳食
    費3, 000元、勞健保費659 元、大樓管理費980 元、房屋稅
    及地價稅等稅賦450 元、水電瓦斯費390 元、電信費600 元
    及交通油資費用450 元）乙節，業據其提出存摺內業房貸轉
    帳記錄、電費通知及收據、水費通知及收據、瓦斯費收據、
    管理費收據、健保費繳款單收據聯、中華電信繳費通知、油
    資統一發票、地價稅繳款書、房屋稅繳款書等件為證（見原
    審卷第22至49頁、第86至87頁）。本院審酌抗告人居住在高
    雄市，其主張之個人生活必要支出6,529 元，未逾內政部公
    告之98年度高雄市每人每月最低生活費11,309元，應屬可採
    。
(三)另抗告人之母余賴青依財產歸屬資料清單所載，名下有房地
    各1 筆，課稅現值及公告地價分別為74,950元、695,326 元
    ，總價值達770,276 元乙節，固有財產歸屬資料清單可憑。
    然余賴青於95、96年均無所得，亦有95、96年度綜合所得稅
    各類所得資料清單及財產歸屬資料清單1 份（見原審卷第76
    至78頁）可證，故仍有受扶養之必要。惟余賴青之扶養義務
    人除抗告人外，另有3 人之事實，有戶籍謄本及親屬系統表
    可憑（見原審卷第73至75頁），是抗告人應負擔之扶養費用
    應為2,827 元（11,309元÷4 ＝2,827 元，元以下四捨五入
    ），逾此範圍難認係必要費用。
(四)此外，抗告人設籍在系爭房地，並設定最高限額2,400,000
    元之抵押權予土地銀行，目前貸款本金仍有1,589,210 元，
    抗告人每月需繳納之本息為11,164元等情，有土地及建物謄
    本、土地銀行98年4 月1 日民事陳報狀及抗告人名下土地銀
    行存摺內頁影本各1 份在卷可憑（見原審卷第82至85頁、第
    106 頁、第22至26頁），則抗告人主張系爭房地係自用住宅
    乙節，尚非無據。從而，抗告人繳納之房屋貸款，堪認係屬
    維持抗告人日常起居處所而須支出之必要費用。
(五)末者，抗告人固依信義房仲網之網路資料推估系爭房地之價
    值為1,968,000 元（見原審卷第91至94頁），然房屋之價值
    與房屋本身之品質、座落地段、方位、附近公共設施之存否
    等節息息相關，則抗告人僅憑網路資料所為之推估，並據以
    陳報之售價，是否確實，已非無疑。況系爭房地得否以1,96
    8,000 元實際出售，並全數用以清償系爭房地之貸款本金1,
    589,210 元及部分無擔保債務，亦屬無從確定。抑有進者，
    系爭房地為抗告人自用住宅，已如前述，若必使其出賣自用
    住宅以償還債務，將使抗告人連基本居住亦生問題，核與消
    債條例於聲請更生時得表明訂定自用住宅借款特別條款，以
    限制自用住宅借款債權人行使抵押權，並使法院藉以判斷債
    務人所提更生方案之可行性之立法目的相違背，依法自難強
    令抗告人出賣系爭房地以清償債務。綜上，抗告人每月必須
    支出之個人生活費用、扶養費及房貸費用，共計為20,520元
    （6,529 元＋2,827 元＋11,164元＝20,520元），倘以抗告
    人每月收入31,000元計算，於扣除必要之支出費用後，已無
    法依前揭銀行還款方案按月償還17,821元，堪認有不能清償
    債務之情事，自符消債條例第3 條所定聲請更生之要件。
五、綜上所述，抗告人每月平均收入，扣除其每月必要之支出費
    用後，堪認有不能清償其所負債務之情事，且抗告人並非從
    事營業活動而屬受薪之消費者，所負無擔保或無優先權之債
    務總額亦未逾法定1,200 萬元之數額，復查無有消債條例第
    6 條第3 項、第8 條或第46條各款所定駁回更生聲請之事由
    存在，則抗告人聲請更生，自應准許，原裁定駁回抗告人更
    生之聲請，尚有未洽，抗告意旨求予廢棄，為有理由，爰廢
    棄原裁定，准許抗告人更生之聲請，並命司法事務官進行本
    件更生程序。
六、據上論結，本件抗告為有理由，依消費者債務清理條例第15
    條、民事訴訟法第495 條之1 第1 項、第450 條、第79條，
    裁定如主文。
中    華    民    國    98    年    8     月    27    日
                  民事第五庭  審判長法  官  李昭彥
                                    法  官  洪榮家
                                    法  官  李育信
上為正本係照原本作成。
不得再抗告。
本裁定已於98年8月27日下午4時公告。
中    華    民    國    98    年    8     月    27    日
                                    書記官  林玉珊


司法院資訊處製作；財團法人民間司法改革基金會備份。
